臺灣桃園地方法院刑事判決
110年度審易字第439號
公  訴  人  臺灣桃園地方檢察署檢察官 
被      告  黃世弘（原名黃源鑫）



輔  佐  人  黃雅珍
選任辯護人  黃培修律師（法扶律師）
上列被告因竊盜案件，經檢察官提起公訴（110年度偵字第3244
號），本院判決如下：
    主  文
黃世弘犯竊盜罪，免刑。
    事  實
一、黃世弘患有思覺失調症，且輕度智能不足，致有辨識其行為
    違法或依其辨識而行為之能力，顯著減低之情形。其意圖為
    自己不法所有，基於竊盜之犯意，於民國109年11 月17 日1
    1 時21分許，在桃園市○○區○○街00巷0號，徒手竊取江桂英
    孫女所有（起訴書誤載為江桂英所有，應予更正）、吊掛在
    窗外欄杆之黃色長袖國中制服1件得手。
二、案經桃園市政府警察局楊梅分局報告臺灣桃園地方檢察署檢
    察官偵查起訴。
    理  由
壹、程序事項：
    本案所引用之供述證據、非供述證據，業經本院依法踐行調
    查證據程序，而檢察官、辯護人亦均不爭執各該證據之證據
    能力，復查無依法應排除其證據能力之情形，是後述所引用
    證據之證據能力均無疑義，先予敘明。
貳、實體部分：
一、被告黃世弘於警詢、偵查及本院審理時，對於所詢問的問題
    ，均沉默未回答。且於本院準備程序及審理時，均乘坐輪椅
    ，並由家人推其所坐之輪椅入庭，足見其精神狀態及生活自
    理能力，明顯較常人為低，無法進行正常的對談等情，有本
    院準備程序及審理程序筆錄附卷可佐。而其是否坦承為前述
    時地之竊盜犯行，尚不能確定。
二、但查：
  ㈠證人江桂英於警詢時證稱：我於109 年11 月17 日11時30分
    許，當時人在桃園市○○區○○街00巷0號旁收衣服，發現我孫
    女所有之國中長袖制服（黃色）1件遭竊。我於109 年11 月
    17 日7時30分許，將家中衣服從自宅（桃園市○○區○○街00巷
    0號）拿出來，到屋外水圳道路旁晾曬，並將衣服集中吊掛
    在○○區○○街○巷○號鄰居屋外窗戶鐵欄杆，然後我就回家去了
    。後於同日11時30分許，我再次步出屋外要收衣服，赫然發
    現我其中一件衣服不見，該件為我孫女所有之國中長袖制服
    （黃色），馬上打電話給楊梅派出所報警。警員調閱監視器
    ，螢幕時間2020年11月17日11時21分至11時23分，一名身穿
    藍色外套及黑色長褲、理平頭之男子，行走於楊梅區新農路
    64巷內，將一件黃色衣服從一旁屋外牆邊取下，拉下外套拉
    鍊塞進外套裡面，即是行竊財物之人等語（參偵卷第30至31
    頁）。
　㈡依據刑案現場照片（參偵卷第49至54頁）、桃園市政府警察
    局楊梅分局楊梅派出所扣押筆錄、扣押筆錄目錄表（參偵卷
    第35至39頁）所示，可知被告於109年11月17日11時21分16
    秒，神情自若地徒步行走於桃園市○○區○○街○巷內，並於同
    日11時21分許，在桃園市○○區○○街○巷○號，徒手拿取吊掛在
    窗外欄杆之衣服後，離開該處。嗣警員至被告位於桃園市○○
    區○○路00號之住處，告知被告於前述時地取得之長袖制服，
    係他人所有之物，被告旋即將前述黃色國中制服，交付警員
    扣案帶回楊梅派出所等事實。
　㈢由此足見，被告未經證人江桂英同意，在證人江桂英不知道
    的情形下，自行徒手拿走上述黃色長袖制服1件，將之帶回
    上述住處。其係將不屬於自己的前述長袖制服，置於自己實
    力支配之下，破壞了證人江桂英對該衣服管理支配之權力，
    建立自己的管理支配關係，其具有不法所有之意圖，而竊取
    該件黃色長袖制服1件無訛。　   
  ㈣此外，復有衛生福利部桃園療養院110年8月4日診斷證明書、
    被告之桃園療養院病歷資料、贓物認領保管單及桃園市政府
    警察局楊梅分局楊梅派出所受理各類案件紀錄表、受理刑事
    案件報案三聯單附卷可憑，被告上述竊盜犯行，堪以認定。
三、論罪科刑：
  ㈠核被告所為，係犯刑法第320 條第1 項之竊盜罪。
  ㈡刑之減輕事由：
  1.按行為時因精神障礙或其他心智缺陷，致其辨識行為違法或
    依其辨識而行為之能力，顯著減低者，得減輕其刑，刑法第
    19條第2 項定有明文。又上開能力是否顯著減低抑達欠缺狀
    況，乃屬醫學上精神病科之專門學問，若經專門精神病醫學
    研究之人員予以診察鑑定，自足資為判決之基礎（最高法院
　　26年渝上字第237號判例、47年台上字第1253號判例、81年
    度台上字第2299號判決參照）。經查，被告患有思覺失調症
    ，為重度精神障礙人士，領有中華民國身心障礙手冊等情，
    有中華民國身心障礙證明（參偵卷第11頁）在卷可佐。又本
    院函請衛生福利部桃園療養院，對被告進行精神鑑定，經桃
    園療養院醫師鑑定結果，認被告符合思覺失調症診斷，並疑
    有失智症伴有行為障礙。因被告鑑定時幾乎無法回答問題、
    幾乎無法言語、功能極度退化，本次鑑定僅能依家屬陳述、
    過往病歷紀錄推測被告涉案時可能的辨識及行為能力。被告
    在涉案時還有一定物品所有權概念，但仍比常人差（只要東
    西在外，就認為是沒人要的）。被告過往為思覺失調症及輕
    度智能障礙患者，且涉案時已有記憶力差、功能退化情形，
    推測受精神疾病影響，涉案時，其辨識行為違法或依其辨識
    而行為之能力有顯著降低等情，有衛生福利部桃園療養院11
    1年1月18日桃療癮字第1115000176號函及函附之精神鑑定報
    告書附卷可稽（本院卷第143至153頁）。由此可徵，被告確
    有精神疾病無訛，足認被告於本案犯罪行為當時，其辨識行
    為違法或依其辨識而行為之能力，確有受精神症狀所影響而
    顯著減低，爰依刑法第19條第2 項規定，減輕其刑。至辯護
    人認被告行為時係處於因精神障礙達於不能辨識行為違法之
    程度，應諭知無罪乙節，核與前述卷證資料、精神鑑定結果
    及本院認定的結果不符，尚不足為採，附此敘明。
  2.按犯罪之情狀顯可憫恕，認科以最低度刑仍嫌過重者，得酌
    量減輕其刑，刑法第59條定有明文。又刑法第59條規定之酌
    量減輕其刑，必須犯罪另有特殊之原因與環境，在客觀上足
    以引起一般同情，認為即使予以宣告法定最低度刑，猶嫌過
    重者，始有其適用。此所謂法定最低度刑，固包括法定最低
    本刑；惟遇有其他法定減輕之事由者，則應係指適用其他法
    定減輕事由減輕其刑後之最低度刑而言。倘被告別有法定減
    輕事由者，應先適用法定減輕事由減輕其刑後，猶認其犯罪
    之情狀顯可憫恕，即使科以該減輕後之最低度刑仍嫌過重者
    ，始得適用刑法第59條規定酌量減輕其刑（最高法院108 年
     度台上字第1368號、1396號判決參照）。查本案被告所竊
    取
    之黃色國中長袖制服1件，價值尚屬輕微，且已返還被害人
    ，有贓物認領保管單1份在卷可稽，足見被害人之損失並未
    擴大。又被告係因上述精神障礙，始為本案之犯行，其犯罪
    之情狀在客觀上顯足以引起一般同情；佐以，被告目前無業
    ，現因生活無法自理，自110年10月26日由家屬委託桃園市
    私立龍祥精神護理之家提供照護服務，並於上述護理之家居
    住等情，有桃園市私立龍祥精神護理之家住民證明書附於本
    院卷可憑。由此足認，被告無法生活自理、生活確屬艱辛。
    而刑法第320 條第1 項之法定本刑為「5 年以下有期徒刑、
    拘役或50萬元以下罰金」，被告縱依前述規定減刑後處以罰
    金刑或拘役，對於被告之生活無疑更顯困頓，亦加重其家屬
    的經濟負擔與困擾。是依被告前此犯罪之情狀，縱科以該減
    輕後之最低刑度，仍有情輕法重之情，爰依刑法第59條之規
    定酌量減輕其刑。
  ㈢本案應為免刑之宣告：
  1.按犯刑法第320 條之竊盜罪，情節輕微，顯可憫恕，認為依
    同法第59條規定減輕其刑仍嫌過重者，得免除其刑，刑法第
    61條第2 款定有明文。查本案被告之犯罪情節輕微，顯可憫
    恕，本院認宜依刑法第59條規定減輕其刑，已如前述。然被
    告既因其精神障礙，而為本案之竊盜犯行，依被告之生活狀
    態，縱科以最輕之罰金刑，顯仍有過重之虞，且無矯正之實
    益，爰依刑法第61條第2 款之規定，免除其刑。  
四、沒收部分：
    至被告竊得之黃色長袖制服1件固為犯罪所得，然已實際合
    法發還被害人，已如前述，爰依刑法第38條之1 第5 項規定
    ，不宣告沒收。
據上論斷，應依刑事訴訟法第299 條第1 項但書，刑法第320 條
第1 項、第19條第2 項、第59條、第61條第2 款、第38條之1 第
5 項，刑法施行法第1條之1 第1 項、第2 項前段，判決如主文
。
本案經檢察官林穎慶提起公訴，檢察官劉仲慧到庭執行職務。
中    華    民    國     111    年    4   月    13    日
                  刑事審查庭    法  官  呂曾達
以上正本證明與原本無異。
如不服本判決應於收受判決後20日內向本院提出上訴書狀，並應
敘述具體理由。其未敘述上訴理由者，應於上訴期間屆滿後20日
內向本院補提理由書(均須按他造當事人之人數附繕本)「切勿逕
送上級法院」。 
  　　　　　　　　　　　　　　　書記官　楊淨雲
中　　華　　民　　國　　111 　年　　4 　　月　　14　　日
附錄本案所犯法條：
刑法第320 條第1 項。
意圖為自己或第三人不法之所有，而竊取他人之動產者，為竊盜
罪，處 5 年以下有期徒刑、拘役或 50 萬元以下罰金。